【裁判字號】    94,家上,107
【裁判日期】    950221
【裁判案由】    再審之訴
【裁判全文】
臺灣高等法院民事判決                 94年度家上字第107號
上  訴  人  甲○○
訴訟代理人  黃訓章律師
被 上 訴人  乙○○
訴訟代理人  鄭丹逢律師
上列當事人間請求再審之訴事件，上訴人對於中華民國93年11月
5日臺灣板橋地方法院93年度家再字第1號第一審判決提起上訴，
本院於95年2月7日言詞辯論終結，判決如下：
    主  文
上訴駁回。
第二審訴訟費用由上訴人負擔。
    事實及理由
一、被上訴人主張：原法院91年度婚字第608號離婚事件（下稱
    原確定判決）以被上訴人住居所不明，而為一造辯論之判決
    ，又以被上訴人行蹤不明及拒不履行同居義務、惡意遺棄上
    訴人為由，准上訴人訴請離婚之判決。然被上訴人於婚後即
    因上訴人安排，居住於台北縣五股鄉○○路○段69號4樓（下
    稱成泰路房子）上訴人父親之房子，迄今仍未搬遷。至台北
    市○○○路○段311號3 樓（下稱敦化南路房子）係上訴人姊
    姊之房子，被上訴人僅設籍於該處，從未在該處居住，此均
    為上訴人所知悉，惟上訴人竟於原確定判決之訴訟程序中，
    指稱被上訴人所在不明，而為公示送達，原確定判決顯有民
    事訴訟法第496條第6款之再審事由，為此提起再審之訴，求
    為將：(一)原法院91年9月16日所為91年度婚字第608號民事確
    定判決廢棄。(二)上訴人前項之訴駁回之判決（原審為被上訴
    人勝訴之判決。上訴人聲明不服）。並答辯聲明：上訴駁回
    。
二、上訴人則以：「提起再審之訴，應表明再審理由，及關於再
    審理由並遵守不變期間之證據，其未表明者無庸命其補正。
    」最高法院60年度台抗字第538 號著有判例。本件被上訴人
    固主張其於92年11月底始知已離婚之事實，於92年12月5 日
    提起本件再審之訴，並未逾期，惟未提出相關事證，以為遵
    守不變期間之證據，原審竟未以其訴為不合法予以裁定駁回
    之，且遲至93年8 月10日始裁定命被上訴人補正遵守不變期
    間之證據，顯與前揭判例有違。況被上訴人雖主張其係於92
    年11月底前往、台新、大眾、富邦、慶豐等銀行申請創業貸
    款時，因需請領相關戶籍謄本，方知已被判決離婚確定，並
    以其姊姊之證言為證，惟其姊姊之證言有偏頗迴謢之嫌，另
    被上訴人亦未提出曾辦理申請貸款及請領戶籍謄本之證據，
    戶政事務所人員亦證稱無被上訴人申辦戶籍謄本之印象，故
    被上訴人所稱遵守不變期間之證據，均與事實不符，原審猶
    謂本件再審之訴未逾法定期間，即無可採。再被上訴人於91
    年12月24日自原投保單位轉出退保，92年12月再重新加保，
    並於退保期間內仍多次利用健保看診，依理被上訴人應就遭
    退保理由提出質疑，是時即可查悉本件離婚事件業於91年10
    月12日判決確定，原審竟認上訴人此項抗辯不足取，顯與日
    常經驗法則不合等語資為抗辯。並上訴聲明：(一)原判決廢棄
    。(二)被上訴人再審之訴駁回。
三、茲本件應審究者為：(一)本件再審之訴是否已逾不變期間？(二)
    如未逾期，原確定判決有無民事訴訟法第496條第1項第6款
    之再審事由？(三)如再審有理由，本案是否能為有利被上訴人
    之判決，即上訴人訴請離婚之事件，是否有理由？查：
  (一)本件再審之訴是否已逾不變期間？
    (1)按再審之訴，應於30日之不變期間內提起。前項期間自判
      決確定時起算，判決於送達前確定者，自送達時起算；其
      再審之理由發生或知悉在後者，均自知悉時起算。但自判
      決確定後已逾五年者，不得提起；又判決於上訴期間屆滿
      時確定。民事訴訟法第500條第1項第2項，第398 條第1項
      本文分別定有明文。
    (2)本件原確定判決，係於民國91年10月24日確定，被上訴人
      於92年12月8 日提起本件再審之訴，雖已逾30日，惟被上
      訴人主張：伊係於92年11月底，前往台新銀行、大眾銀行
      、富邦銀行、慶豐銀行擬申請創業貸款，因銀行人員告以
      須提出配偶戶籍謄本，而趕赴戶政事務所，才知被判定離
      婚，隨即於同年12月8 日提起本件再審之訴等情，業據證
      人劉黃娟娟到庭證稱：「他先生結婚後都沒有照顧他，我
      妹妹（即被上訴人）常常向我借錢，我認為長此下去也不
      是辦法，我就上來台北開一家店，就是光復北路103巷26
      號開麵店，讓我妹妹來幫我作。我心裡想總要讓她自己也
      能做，我就建議妹妹跟我合夥開店，我叫她去聲請貸款跟
      我一起作，免得她一直認為她跟2 個小孩都受我接濟．．
      ．，所以大概在11月的27、8 號左右，我陪著她跑了好多
      家銀行，銀行都說辦貸款要有先生的資料才可以，所以我
      們才到戶政事務所，．．．．．．，我們就要去領她先生
      （即上訴人）的戶籍謄本，戶政事務所的人說她（即被上
      訴人）已經不是傅太太了，沒有資格可以查傅先生的資料
      ，在當場我們有問怎麼會這樣，戶政事務所的人說已經離
      婚了，．．．．」、「（是否可以說明是哪一年的11月27
      、8日？）去年。就是92年11月底的時候」等語在卷（見
      原審卷138、139頁），並有媒體相關報導之報紙附卷可稽
      （見原審卷182、183頁），被上訴人之上開主張，堪信為
      真實。上訴人空言指稱證人劉黃娟娟之證言不實，自不足
      採信。故被上訴人於92年12月8 日提起本件再審之訴時，
      雖已逾30日，惟被上訴人於92年11月底始知悉原確定判決
      有再審之事由，則其於知悉後之30日內即92年12月8 日提
      起本件再審之訴，自屬合法。
    (3)上訴人雖辯稱：被上訴人主張其於92年11月底始知已離婚
      之事實，於92年12月5日提起本件再審之訴，並未逾期，
      惟未提出相關事證，以為遵守不變期間之證據，原審竟未
      以其訴為不合法予以裁定駁回之，且遲至93年8 月10日始
      裁定命被上訴人補正遵守不變期間之證據，顯與最高法院
      60年度台抗字第538號判例有違云云。按民事訴訟法第501
      條第1項第4規定，提起再審之訴，應表明再審理由及關於
      再審理由並遵守不變期間之證據。其中關於遵守不變期間
      之證據，係屬提出書狀時，應添具之文書物件，與同法第
      121條第1項規定之書狀不合程式之情形不同，自不生程式
      欠缺補正之問題。惟當事人於再審書狀中已表明再審理由
      並提出再審理由之證據，而漏未表明其遵守不變期間之證
      據時，法院為行使闡明權，非不得依具體個案之情形，裁
      定命其提出證據。最高法院60年台抗字第538號判例，符
      合上開意旨，與憲法保障人民訴訟權之規定並無牴觸（大
      法官釋字第482號解釋意旨參照）。本件被上訴人於再審
      書狀中已表明再審理由及提出再審理由之證據，並表明於
      92年11月底始知被判決離婚確定之事，雖漏提出其遵守不
      變期間之證據，原法院裁定命其補正，揆之首揭說明，於
      法並無不合，上訴人上開所辯，即無足採。
    (4)上訴人雖辯稱：戶政事務所人員陳稱無被上訴人至戶政事
      務所辦理戶籍謄本之印象，顯見被上訴人所稱於92年11月
      底至戶政事務所領取上訴人戶籍謄本時，始知悉已判決離
      婚，顯與事實不符云云。查，原法院於93年4月30日、5月
      5 日電洽台北縣五股戶政事務所，兩造離婚事件係何人辦
      理，被上訴人曾否至戶政事務所請領上訴人之戶籍謄本等
      事宜？雖據該戶政事務所之承辦人員陳秀霞陳稱：離婚登
      記係91年11月由伊辦理，至被上訴人有無至戶政事務所找
      伊，及伊有無告訴被上訴人判決離婚之事宜，均無印象，
      且判決書係可影印等語；另該戶政事務所之書記蔡小姐亦
      陳稱：被上訴人是否曾到所辦理戶政事宜，經詢問同仁，
      沒有人有印象等情，有電話記錄可憑（見原審卷83頁）。
      然查，每天前往戶政事務所請領戶籍謄本或辦理戶政事宜
      之人數眾多，且係依臨櫃叫號方式為之，故承辦人員對來
      所辦理之當事人沒有印象，顯與常情無悖，自不能以戶政
      事務所人員對被上訴人有無前往辦理戶政事宜無印象，即
      認被上訴人所言不實。是上訴人上開所辯，即無足採。
    (5)上訴人又辯稱：被上訴人母女3 人的健保，於91年12月24
      日經上訴人所經營的開豐企業股份有限公司（下稱開豐公
      司）退保，92年12月再重新加保，並於退保期間內仍多次
      利用健保看診，依理被上訴人應就遭退保理由提出質疑，
      是時即可查悉本件離婚事件業於91年10月12日判決確定云
      云。然查，開豐公司係以被上訴人「離職」為由，辦理退
      保，有開豐公司出具之全民健康保險對象退保（轉出）申
      報表在卷可憑（同原審卷104 頁），而被上訴人係於92年
      12月間，始以第五類低收入戶資格身分重新向台北大安區
      公所申辦健保一情，有卷附全民健康保險第五類保險對象
      （即低收入戶）投保申請表（見原審卷109 頁）可憑，且
      其上明確記載「核定生效日期（健保局填寫）91年12月24
      日」，另自91年12月24日至今，保費均由台北市政府全額
      補助，有中央健康保險局台北分局93年6 月10日健保北承
      五字第0930025011號函檢附開豐公司出具之全民健康保險
      對象退保（轉出）申報表在卷可憑（同原審卷102-115 頁
      ），是上訴人主張被上訴人於91年12月24日變更投保單位
      時即知悉已經被判決離婚確定，與事實不符，難以採信。
      又上訴人對被上訴人遭開豐公司退健保時，即知被判決離
      婚確定乙節，既未舉證證明之，空言主張，亦不足採。
    (6)綜上，本件再審之訴未逾30日的不變期間。
  (二)原確定判決有無民事訴訟法第496條第1項第6款之再審事由
    ？
    (1)按當事人知他造之住居所，指為所在不明而涉訟者，得以
      再審之訴對於確定終局判決聲明不服，民事訴訟法第496
      條第1項第6款定有明文。即當事人起訴時，明知他造之住
      居所，竟指為所在不明，而矇請法院為公示送達。
    (2)本件上訴人於90年間以被上訴人無正當理由，拒不履行同
      居義務，終至行蹤不明，訴請被上訴人履行同居義務，經
      原法院以90年度婚字第587號為上訴人勝訴之判決。91年
      間上訴人又以被上訴人仍拒不履行同居義務，惡意遺棄上
      訴人在繼續狀態中為由，訴請離婚，經原法院以91年度婚
      字第608號判決兩造離婚確定在案。上開履行同居及離婚
      事件，均以被上訴人住居所不明，公示送達，而為一造辯
      論判決等情，為上訴人所不爭執，並經調閱上開卷證屬實
      。
    (3)兩造婚後不久，被上訴人即因上訴人之安排，居住於台北
      縣五股鄉○○路○段69號4樓（下稱成泰路房子）上訴人親
      友之房子，為上訴人所不爭執（見原審卷198頁），而被
      上訴人迄今仍居住該成泰路房子，亦據證人即成泰路房子
      之鄰居潘瑞雲於93年9 月27日到庭證稱：「（黃女士是偶
      而住成泰路，還是一直住在那裡？）小孩子小的時候，她
      （即被上訴人）都是一直住在成泰路，後來因為小孩子上
      學，她要做生意，我跟她說她這樣子跑來跑去很辛苦，問
      她為什麼不住在那裡，她才偶而住那裡，有時後回來住」
      、「（她長住在成泰路是住到什麼時候？）前幾年她都長
      住在成泰路，因為我的工作很晚才會回來，所以我回來的
      時候常會遇到她。現在是因為房子也漏水，她才比較住在
      台北的時間比較長」、「（92年、91年的時候，她有沒有
      長住在成泰路？）她大部分暑假的時間會住在成泰路，小
      孩子上課的時間比較少」、「（你知不知道她住的房子是
      租的還是買的？）是她婆家的，她婆家很多房子，樓下也
      是她婆家的房子」、「（她婆家你們鄰居們都認識嗎？）
      「他們沒有住在那裡，是好幾年前認識的」、「我跟她婆
      家認識，是因為收我們那棟大樓的公共事務認識的，那時
      候她還沒有住進來。她在那邊住了十幾年了，有一個小孩
      是在成泰路生的」、「（現在收公共事務費的時候，是不
      是還能夠找得到原告（即被上訴人）收錢？）對。是在成
      泰路跟她收錢。她會拿給我。只是我不是每個月去收錢」
      、「事實上我收錢確實是跟她收」等語在卷（見原審卷19
      3-198頁）。另原法院函詢成泰路房子之管區，被上訴人
      母女是否實際居住該址？知否已居住該址多久？亦經該管
      區即台北縣警察局蘆洲分局五股分駐所函覆：「乙○○（
      即被上訴人）、傅嘉瑋及傅綺湘等3人之戶籍未設在縣五
      股鄉○○路○段69號4樓。但是詢問左鄰右舍表示黃女等3
      人確實有暫住於此約有十多年時間」、「所謂『暫住於此
      』，是因為她們3人戶籍沒有設在該址，．．．去查詢的
      時候，她們3人的情形還是有偶而來住」等情，有該所93
      年2月23日蘆警五股字第280號呈報單及原法院電話記錄附
      卷可稽（見原審卷41、215頁）。再經原法院以電話詢問
      被上訴人之次女傅綺湘就讀幼稚園之王園長，據其陳稱：
      「李老師說綺湘的媽媽很忙，常常匆匆忙忙的送孩子來交
      給老師說從五股趕來，很趕，就走了，經常遲到」；另被
      上訴人之長女傅嘉瑋所就讀小學3、4年級之班導師林正泰
      老師亦稱：「據其所悉嘉瑋的戶籍並沒有設在五股，但是
      住在五股，是通學，每天由媽媽用機車載，學校規定8點
      30分到校，但是常常遲到，8點40或50分才能到校，也常
      常因為上學遲到的事情和媽媽起爭執。媽媽非常辛苦，在
      通化街靠近仁愛路附近租1個地方賣麵，里長很瞭解他媽
      媽的情形，有幫忙申請低收入戶，這樣學費才能免．．．
      ．．．，據我所知嘉瑋1、2年級的時候，也是住在五股」
      等語，有電話記錄在卷可按（見原審卷83-85頁）。綜上
      ，足證被上訴人實際上係居住在台北縣五股鄉○○路房屋
      ，而被上訴人母女居住該處，既為上訴人所安排，上訴人
      豈有不知之理。
    (3)原確定判決即離婚事件起訴時，上訴人之起訴狀記載被上
      訴人之住所為「台北市○○○路○段311號3樓」，並於該
      狀之事實及理由欄中陳述「婚後兩人於台北縣五股鄉同住
      月餘，被告（即被上訴人）即以雙方習性不合執意搬出，
      另居住於台北市○○區○○里○○鄰○○○路○段311號3樓
      ，原告（即上訴人）多年來數度勸請被告返回五股鄉家中
      ，．．．唯始終未獲被告應允，甚而與原告失去聯繫」，
      有起訴狀附91年度婚字第608號卷可憑，惟上訴人之弟傅
      金綱於該離婚事件審理中到庭證述：被上訴人並未居住於
      「敦化南路」該址，只是戶籍設在「敦化南路」址，「敦
      化南路」是證人傅金綱之姐所住等語在卷（見上開第608
      號卷33頁）。是上訴人之弟弟傅金綱都能明暸被上訴人未
      居住於「敦化南路」房子，僅設籍於該處，「敦化南路」
      房子係證人即上訴人之姊姊所居住，則身為人夫之上訴人
      焉有不知之理，竟仍於起訴狀之當事人欄及事實、理由欄
      為上述記載，顯係明知被上訴人之住居所不在「敦化南路
      」址，故意為不實之陳述，致法院向該址為送達，進而以
      被上訴人住居所不明，公示送達，並為一造辯論。
    (4)上訴人明知被上訴人之住居所，於原確定判決起訴時竟指
      為所在不明，而矇請法院為公示送達，並為一造辯論，是
      原確定判決自有民事訴訟法第496條第1項第6款之再審事
      由，應准予再審，並就本案有無理由為審判。
  (三)本案是否能為有利被上訴人之判決，即上訴人訴請離婚之事
    件，是否有理由？
    (1)原確定判決以上訴人訴請被上訴人履行同居之訴，業經原
      法院以90年度婚字第587號判決上訴人勝訴確定在案，而
      被上訴人迄未履行同居義務，亦未到場陳明有何不能同居
      之正當理由，是被上訴人不僅有違背同居義務之客觀事實
      ，亦有拒絕同居之主觀情事，自係以惡意遺棄上訴人，且
      其狀態仍繼續中，上訴人依民法第1052條第1項第5款規定
      訴請離婚，為有理由，而為准兩造離婚之判決，業經調閱
      該卷屬實。
    (2)按夫妻之一方以惡意遺棄他方者，不僅須有違背同居義務
      之客觀事實，並須有拒絕同居之主觀情事，始為相當；又
      夫妻互負同居之義務，為民法第1001條所明定，夫妻之一
      方無正當理由而與他方別居，固屬違背同居義務，惟同法
      第1052條第5款所謂以惡意遺棄他方，不僅須有違背同居
      義務之客觀事實，並須有拒絕同居之主觀情事始為相當，
      妻與夫失和歸寧居住，久未返家，如僅因夫迄未過問而出
      此，別無拒絕同居之主觀情事，尚難謂為惡意遺棄（最高
      法院49年台上字第1251號、40年台上字第91號判例意旨參
      照）。本件被上訴人居住在台北縣五股鄉○○路房屋，戶
      籍設在台北市○○○路，均係上訴人所安排，嗣後上訴人
      即未加以聞問，已如前述，則被上訴人縱未履行同居義務
      ，亦係因上訴人之事由所致，尚難憑此認被上訴人屬惡意
      遺棄上訴人。另上訴人雖又主張其多年來數度勸被上訴人
      返回台北縣五股鄉○○路家中，以便同住照顧，並減少生
      活用度，惟始終未獲被上訴人應允，甚而與上訴人失去聯
      繫云云，但為被上訴人所否認，上訴人就此又無法舉證以
      實其說，空言主張，自不足採。從而，上訴人依民法第10
      52條第1項第5款之規定訴請離婚，即不應准許。
四、綜上所述，上訴人於前訴訟程序離婚之請求為無理由，不應
    准許，原確定判決為上訴人勝訴之判決，即有未合。被上訴
    人指摘原確定判決不當，求予廢棄，並駁回上訴人請求離婚
    之訴，為有理由，應予准許。是則原審判決將原法院91年9
    月16日所為91年度婚字第608號民事確定判決廢棄。並駁回
    上訴人前項之訴，於法並無不合。上訴意旨指摘原判決不當
    ，求予廢棄改判，為無理由，應予駁回。
五、兩造其餘攻擊、防禦方法，經審酌後，核與本件訴訟結果不
    生影響，爰不予一一論述，附此敘明。
六、據上論結，本件上訴為無理由，依民事訴訟法第449條第1項
    、第78條，判決如主文。
中    華    民    國    95    年    2     月    21    日
                  民事第五庭  審判長法  官  林丁寶
                                    法  官  陳博享
                                    法  官  蔡芳齡
正本係照原本作成。
如不服本判決，應於收受送達後20日內向本院提出上訴書狀，其
未表明上訴理由者，應於提出上訴後20日內向本院補提理由書狀
（均須按他造當事人之人數附繕本）上訴時應提出委任律師或具
有律師資格之人之委任狀；委任有律師資格者，另應附具律師資
格證書及釋明委任人與受任人有民事訴訟法第466條之一第一項
但書或第二項（詳附註）所定關係之釋明文書影本。
中    華    民    國    95    年    2     月    27    日
                                    書記官  蔡錦輝
附註：
民事訴訟法第四百六十六條之一（第一項、第二項）：
對於第二審判決上訴，上訴人應委任律師為訴訟代理人。但上訴
人或其他法定代理人具有律師資格者，不在此限。
上訴人之配偶、人、中央或地方機關時，其所屬專任人員具有律
師資格並經法院認為適當者，亦得為第三審訴訟代理人。三親等
內之血親、二親等內之姻親，或上訴人為法


司法院資訊處製作；財團法人民間司法改革基金會備份。
